【裁判字號】    98,訴,491
【裁判日期】    990427
【裁判案由】    請求侵權行為損害賠償
【裁判全文】
臺灣屏東地方法院民事判決               98年度訴字第491號
原      告  乙○○
            甲○○
前列二人
法定代理人  丙○○
原      告  戊○○
           丁○○○
上列四人共同
訴訟代理人  蘇精哲律師
            王建元律師
被      告  辛○○    住高雄市○○區○○路455之5號13樓
                      身分證統一編號：Ｚ000000000號
            中南汽車客運股份有限公司
                      設高雄市新興區○○○路308號2樓
                      統一編號：PTＺ00000000000號
上列一人
法定代理人  己○○    住高雄市新興區○○○路308號2樓
共      同
訴訟代理人  壬○○    住高雄市新興區○○○路78號5樓
複代理人    庚○○    住同上
上列當事人間請求侵權行為損害賠償事件，本院於民國99年4 月
13日言詞辯論終結，判決如下：
    主  文
被告應連帶給付原告戊○○新臺幣壹拾陸萬陸仟陸佰元，應連帶
給付原告乙○○新臺幣貳拾捌萬肆仟參佰伍拾柒元，應連帶給付
原告甲○○新臺幣參拾貳萬壹仟陸佰肆拾壹元，應連帶給付原告
丁○○○新臺幣參拾柒萬肆仟零柒拾陸元，及原告戊○○、甲○○、乙○○部分均自民國九十八年三月十日起，原告丁○○○部
分自民國九十九年三月十九日起均至清償之日止，按年息百分之
五計算之利息。
原告其餘之訴駁回。
訴訟費用由被告連帶負擔百分之三十四，餘由原告負擔。
本判決於命被告連帶給付部分，於原告戊○○、乙○○、甲○○
、丁○○○各以新臺幣伍萬伍仟伍佰元、玖萬肆仟柒佰元、壹拾
萬零柒佰元、壹拾貳萬貳仟肆佰元分別為被告供擔保後，得假執
行；被告各預以新臺幣壹拾陸萬陸仟陸佰元、新臺幣貳拾捌萬肆
仟參佰伍拾柒元、新臺幣參拾貳萬壹仟陸佰肆拾壹元、參拾柒萬
肆仟零柒拾陸元為原告戊○○、乙○○、甲○○、丁○○○供擔
保後免為假執行。
原告其餘假執行之聲請均駁回。
    事實及理由
一、按訴之變更、追加，非經他造同意，不得為之。但被告同意
    者、擴張或減縮應受判決事項之聲明者，不在此限。被告於
    訴之變更或追加無異議，而為本案之言詞辯論者，視為同意
    變更或追加。民事訴訟法第255 條第1 項第1 款、第3 款、
    第2 項分別定有明文。查原告原起訴聲明：1.被告應連帶給
    付原告戊○○新臺幣（下同）350,000 元；給付原告甲○○
    3,500,000 元；給付原告乙○○3,500,000 元及均自98年3
    月10日起至清償之日止，按年息5 ％計算之利息。2.訴訟費
    用由被告連帶負擔。嗣本院審理中追加原告丁○○○並減縮
    聲明為1.被告應連帶給付原告戊○○333,200 元；給付原告
    甲○○1,018,282 元；給付原告乙○○943,714 元；給付原
    告丁○○○1,103,152 元，及均自98年3 月10日起至清償之
    日止，按年息5 ％計算之利息。2.訴訟費用由被告連帶負擔
    。核屬減縮應受判決事項之聲明，合於首揭規定，應予准許
    。
二、原告主張：
  (一)訴外人陳國華於民國97年7 月31日凌晨0 時20分許，騎乘車
    牌號碼WAA －743 號輕型機車（下稱肇事機車）附載被害人
    吳雪卿（即原告乙○○、甲○○之母親），沿台17線由北向
    南行駛途中，與被告中南汽車客運股份有限公司（下稱中南
    客運公司）所有車牌號碼FZ－989 號（下稱肇事大客車），
    由被告辛○○駕駛之大客車，雙方行至屏東縣佳冬鄉台17線
    與佳豐路交岔路口時，因被告辛○○煞車不及，而撞擊同向
    已左轉行駛至路中線待轉彎之陳國華所駕駛之輕型機車，機
    車遭強烈撞擊後，附坐被害人吳雪卿人身彈起，再遭大客車
    為第二次撞擊跌落地面，陳國華受傷，被告辛○○無傷勢，
    被害人吳雪卿送醫後不治死亡，被告辛○○因上開業務過失
    致死行為，經本院以97年度交簡字第1075號判決被告辛○○
    有期徒刑3 月在案，被告辛○○駕駛大客車，行至上開交岔
    路口時，本應注意車前狀況，及隨時採取必要之安全措施，
    且依當時之情況並無不能注意之情事，詎其竟疏於注意，導
    致被害人吳雪卿受傷後送醫不治死亡之事實，故被告辛○○
    因其過失致被害人吳雪卿死亡，其過失行為與被害人吳雪卿
    之死亡間有相當因果關係，揆諸前開規定，被告就原告等因
    本件車禍所受之損害應負賠償責任。而被告中南客運公司為
    被告辛○○之雇用人，依法應負連帶賠償責任。
  (二)原告等請求賠償之項目、金額，逐項如下：
  1.殯葬費用部分：
    原告戊○○為被害人吳雪卿之胞姊，原告戊○○於被害人戊○○死亡時，為其支出殯葬費用333,200 元，自本地之喪葬
    禮俗觀之，均為必要之殯葬費，原告戊○○為支出殯葬費用
    ，自得請求被告賠償其所支出之殯葬費用。
  2.原告甲○○、乙○○受扶養權利損失部分：
    原告乙○○為被害人吳雪卿之長女，88年1 月3 日出生，自
    被害人吳雪卿發生車禍事故死亡之日起算距離其成年，尚有
    10年6 月需受扶養，以10年及依97年度個人綜合所得稅申報
    扶養親屬免稅額77,000元計算，被害人吳雪卿與前配偶即訴
    外人丙○○依據民法114 條、第1115條對於子女依法均負有
    扶養之義務，被害人吳雪卿對於原告甲○○、乙○○應各負
    擔2 分之1 之扶養義務。依霍夫曼係數表扣除中間利息後，
    被告等應連帶給付原告乙○○之扶養費用為318,714 元。原
    告甲○○為被害人吳雪卿之長子，90年9 月22日出生，自被
    害人吳雪卿發生交通事故死亡之日起算距離其成年尚有13年
    2 月，以13年及依97年個人綜合所得稅申報扶養親屬免稅額
    77,000元計算，依霍夫曼係數表扣除中間利息後，原告甲○○得請求被告連帶賠償之金額為393,282 元。原告丁○○○
    為被害人戊○○之母親，43年3 月23日生，車禍發生時，原
    告丁○○○為54歲，依事故發生時之97年台灣地區簡易生命
    表所示，年滿54歲女子之平均餘命為30.08 年，故原告丁○○○尚有30.08 年之扶養請求年限（本件僅以30年計算）。
    又原告丁○○○並無恆產，現尚有子女吳世宜、戊○○二位
    子女為扶養義務人，是若被害人吳雪卿尚生存，則其子女3
    人應平均負擔對丁○○○之扶養義務；依97年度個人綜合所
    得稅申報扶養親屬扣除額為77,0 00 元，為計算扶養費之標
    準，以霍夫曼計算式扣除中間利息，並應按扶養義務人數平
    均，原告丁○○○得請求被告賠償之扶養費用為478,152 元
    。
  3.非財產上損害賠償部分：
    原告乙○○、甲○○之父母離異，年幼復喪母，二人頓失依
    怙，孤苦無依，精神難免落寞；被害人吳雪卿為原告丁○○○一手扶養長大之女兒，平日極為孝順，與原告丁○○○之
    感情極為深厚，現被害人吳雪卿慘遭不測，原告丁○○○之
    精神上遭受莫大之痛苦，久久不能回復。爰各請求被告連帶
    賠償非財產上損害各100 萬元。又原告甲○○、乙○○、丁○○○及吳英忠（被害人吳雪卿之父，於98年11月10日歿）
    均為均為強制汽車責任保險法規定之得請求保險金補償之人
    ，上開4 人平均可分配37.5萬元，是原告甲○○部分扣除37
    5,000 元後為101 萬8,282 元、原告乙○○部分扣除37萬5,
    000 元後為94萬3,714 元、原告丁○○○部分扣除37萬5,00
    0 元為110 萬3,152 元等語，並於本院聲明：1.被告應連帶
    給付原告戊○○33 3,200元；給付原告甲○○1,018,282 元
    ；給付原告乙○○943,714 元，給付原告丁○○○1,103,15
    2 元，及原告戊○○、甲○○、乙○○部分均自起訴狀繕本
    送達翌日即98年3 月10日起，原告丁○○○部分自變更聲明
    狀送達翌日即99年3 月19日起均至清償之日止，按年息5 ％
    計算之利息。2.願供擔保請准宣告假執行。
  (三)對被告抗辯之陳述：
    陳國華於本件車禍發生並無過失，被告應指出被害人吳雪卿
    有何選任錯誤或指示致駕駛人有違規之情形，若無被害人即
    無需負擔任何過失責任。
三、被告則以：
  (一)被告辛○○沒有肇事責任。退一步言，縱使有部分責任，陳
    國華是肇事主因，而陳國華係被害人吳雪卿之代理人或使用
    人，依民法第217 條第3 項主張與有過失，請求酌減賠償金
    額。
  (二)原告乙○○、甲○○精神慰撫金部分以每人各50萬元為妥適
    等語置辯，並聲明：1.原告之訴駁回。2.如受不利判決願供
    擔保請准宣告免為假執行。
四、下列事項為兩造所不爭執，並有臺灣屏東地方法院檢察署檢
    察官97年度偵字第6878號、7000號、7041號聲請簡易判決處
    刑書、本院97年度交簡字第1075號簡易刑事判決、戶籍謄本
    、免用統一發票收據、97年臺閩地區檢易生命表在卷可稽，
    復經本院調閱本院98年度交簡上字第77號刑事卷審閱屬實（
    分見本院卷第4至8頁、第10至12頁、第29至41頁）。
  (一)第三人陳國華於97年7 月31日凌晨0 時20分許駕駛肇事機車
    附載被害人吳雪卿，沿台17線由北向南行駛途中，與被告中
    南客運公司所有，由被告辛○○駕駛之肇事大客車發生車禍
    ，被害人吳雪卿因本車禍送醫不治而於同日死亡。被告辛○○因本件車禍事故經本院以97年度交簡字第1075號刑事判決
    判處3 個月有期徒刑，得易科罰金，辛○○上訴後經撤回上
    訴而告確定。
  (二)原告戊○○提出之喪葬費用收據不爭執。
  (三)對原告乙○○、甲○○、丁○○○之扶養費請求採用之計算
    式即乙○○以10年計算、甲○○以13年計算，丁○○○以30
    年計算，及依97年度個人綜合所得稅申報扶養親屬免稅額77
    ,000元計算，依霍夫曼係數表扣除中間利息後，乙○○請求
    金額318,714 元、甲○○請求金額為393,282 元、丁○○○
    請求金額478,152 元均不爭執。
  (四)原告乙○○、甲○○、丁○○○均已領取強制責任保險理賠
    金各37萬5,000 元。
  (五)被告辛○○受雇於被告中南客運公司擔任大客車駕駛。
五、本件主要爭點為被告辛○○對本件車禍發生有無過失？陳國
    華有無過失？原告請求損害賠償金額是否有理由？
  (一)經查，本件車禍係因陳國華飲酒後已無法安全駕駛肇事機車
    ，仍騎乘肇事機車後座搭載被害人吳雪卿，而與被告辛○○
    駕駛肇事大客車雙方行至屏東縣佳冬鄉台17線與佳豐路交岔
    路口時，因被告辛○○煞車不及，而撞擊同向已左轉行駛至
    路中線待轉彎之陳國華所駕駛之肇事機車，機車造強烈撞擊
    後，後座被害人吳雪卿人身彈起，再遭肇事大客車第二次撞
    擊跌落地面，導致陳國華受傷，被告辛○○無傷勢，被害人
    吳雪卿送醫後因受有左側額顳部腦挫傷併硬腦膜下出血、右
    側顳部顱骨骨折併出血、胸腔重挫傷、骨盆腔骨折等傷勢不
    治死亡，被告辛○○雖否認有何過失，並抗辯陳國華為本件
    車禍肇事主因云云，惟陳國華係因騎乘肇事機車轉彎車應讓
    直行車先行，及飲用酒類或其他類似物後其血液中吐氣所含
    濃度超過每公升0.25毫克或血液中酒精濃度超過百分之0.05
    以上者不得駕車，陳國華依據當時路況、天候、夜間有照明
    、路面無缺陷、無障礙物、視距良好等一切情狀，並無不能
    注意飲酒過量竟疏未注意而未減速貿然左轉導致發生本件車
    禍，被告辛○○駕駛肇事大客車應注意車前狀況，並隨時採
    取必要之安全措施，依當時路況、天候、夜間有照明、路面
    無缺陷、無障礙物、視距良好等一切情狀，辛○○並無不能
    注意竟疏未注意而自後撞擊肇事機車，此由肇事大客車車損
    係在車頭略左側位置，肇事機車左側後段車身嚴重毀損，及
    被害人吳雪卿右下肢大面積壓挫傷等情而觀，發生本車禍事
    故當時陳國華已完成轉彎駛至辛○○駕駛座前處，兩車發生
    碰撞致肇事機車往右邊傾倒壓制死者右下肢呈大面積挫傷足
    堪是認，若如被告辛○○於刑事案件調查中所言係陳國華突
    然左轉彎應變不及，則肇事大客車之車損應是在車頭右側而
    非左側，被告辛○○確有疏未注意之過失一節足堪認定，並
    有道路交通事故調查報告表、事故現場圖、屏東縣警察局枋
    寮分局訊問筆錄、車禍現況照片、診斷證明書、酒測生化檢
    驗報告單、酒精測定記錄表、相驗筆錄、死者相驗照片等在
    卷可參（見臺灣屏東地方法院檢察署97年度相字第524 號相
    驗卷），承上，陳國華與被告辛○○之上述過失駕駛行為與
    被害人吳雪卿死亡間具有相當因果關係足以認定。
  (二)按因故意或過失不法侵害他人之權利者，負損害賠償責任。
    又數人共同不法侵害他人之權利者，連帶負損害賠償責任。
    受僱人因執行職務，不法侵害他人之權利者，由僱用人與行
    為人連帶負賠償責任。分別為民法第184 條第1 項、185 條
    第1 項前段、188 條前段所明定。又不法侵害他人致死者，
    對於支出醫療費及增加生活上需要之費用或殯葬費之人，亦
    負損害賠償責任。被害人對於第三人負有法定扶養義務者，
    加害人對於該第三人亦應負損害賠償責任。不法侵害他人致
    死者，被害人之父、母、子、女、及配偶，雖非財產上之損
    害，亦得請求賠償相當之金額。復為民法第192 條第1 項、
    第2 項、及第194 條所明定。被告辛○○、陳國華上述過失
    駕駛行為核與被害人吳雪卿死亡結果有相當因果關係，亦如
    上述，而被告辛○○受雇於被告中南客運公司擔任肇事大客
    車駕駛，揆諸前開規定，被告就原告等因本件車禍所受自應
    負連帶損害應負賠償責任。
  (三)原告等請求賠償之項目、金額，逐項如下：
  1.殯葬費用部分：
    原告戊○○為被害人吳雪卿之胞姊，於被害人戊○○死亡時
    ，為其支出殯葬費用333,200 元之事實，業已提出殯葬費收
    據等6 紙附卷足憑，衡之喪葬禮俗，均為必要，原告戊○○
    請求被告連帶應賠償其所支出之殯葬費用，自屬有據。
  2.原告甲○○、乙○○、丁○○○之扶養費請求部分：
    按直系血親相互間，互負扶養義務；負扶養義務有數人時，
    直系血親卑親屬為第一順序扶養義務人，負扶養義務者有數
    人，而其親等同一時，應各依其經濟能力分擔義務。民法第
    1114條、第1115條分別定有明文。原告乙○○為被害人吳雪
    卿之長女，88年1 月3 日出生，原告甲○○為被害人吳雪卿
    之長子，90年09月22日出生，有戶籍謄本在卷足憑；其等對
    於被害人吳雪卿有受扶養之權利，而被害人吳雪卿雖已與配
    偶丙○○離婚，但其對於子女依法仍負有扶養之義務，被害
    人吳雪卿對於原告2 人應負擔2 分之1 扶養義務，原告乙○○、甲○○自得請求被告連帶賠償其等受被害人吳雪卿扶養
    之費用。又原告丁○○○為被害人戊○○之母親，43年3 月
    23日生，車禍發生時，原告丁○○○為54歲，依事故發生時
    之97年台灣地區簡易生命表所示，原告丁○○○尚有30.08
    年之扶養請求年限，僅以30年計算，又原告丁○○○現尚有
    子女吳世宜、戊○○二名子女為扶養義務人，有戶籍謄本可
    參，若被害人吳雪卿尚生存，則其子女3 人應平均負擔對丁○○○之扶養義務；被告對於原告乙○○、甲○○、丁○○○之扶養費請求採用之計算式即乙○○以10年計算、甲○○
    以13年計算，丁○○○以30年計算，及依97年度個人綜合所
    得稅申報扶養親屬免稅額77 ,000 元計算，依霍夫曼係數表
    扣除中間利息後計算之金額並無爭執，則被告應連帶賠償乙○○之金額為318,714 元、甲○○之金額為393,282 元、丁○○○之金額為478,152 元，原告3 人上述請求自屬有據。
  3.非財產上損害賠償部分：
    按慰藉金之賠償須以人格權遭遇侵害，使精神上受有痛苦為
    必要，其核給之標準固與財產上損害之計算不同，然非不可
    斟酌雙方身分資力與加害程度，及其他各種情形核定相當之
    數額，最高法院51年臺上字第223 號著有判例可資參照。本
    院審酌原告乙○○、甲○○為被害人吳雪卿之年幼子女，丁○○○為其母親，在車禍事故發生時分別為10歲、7 歲，50
    餘歲，丁○○○中年喪女，乙○○、甲○○年幼子女成長缺
    乏母親照顧疼愛，至長無法盡孝，丁○○○晚年無法享受子
    女扶養照顧之情及人倫之愛，渠等精神上均感痛苦莫名，故
    請求被告連帶賠償相當之金額以資慰撫，自應准許。又查原
    告乙○○，甲○○現仍為小學生尚待他人照顧，原告丁○○○無業，渠等名下均無任何財產；另被告自承學歷為高中畢
    業，為被告中南客運公司之司機，月薪約3 萬元，97年度獲
    有薪資所得為502,013 元，名下無任何財產，業據兩造到庭
    陳述明確，並經本院依職權查詢兩造之財產狀況，有稅務電
    子閘門財產所得調件明細表（分見本院卷第18至21頁、第67
    至69頁）在卷可參。本院參酌兩造之社會身分、地位、教育
    程度、財產經濟狀況、工作、兩造各自之資力及原告所受之
    精神上痛苦等一切情狀，認原告各請求賠償精神慰撫金100
    萬元尚屬適當，應予准許。
  4.綜上，原告各得請求之金額分別為：
    原告戊○○為喪葬費用333,200 元、原告乙○○為扶養費31
    8,714 元及非財產上損害賠償慰撫金100 萬元，甲○○為扶
    養費393,282 元及非財產上損害賠償100 萬元，丁○○○為
    扶養費478,152 元及非財產上損害賠償100 萬元。
  5.然查，本件被害人吳雪卿於陳國華過量飲酒後已無法安全駕
    駛肇事機車卻仍由陳國華搭載外出，有酒測生化檢驗報告單
    、酒精測定記錄表、訊問筆錄可參，可認其對外出使用人之
    陳國華選任有疏失，陳國華之過失視為被害人吳雪卿之過失
    足堪認定，而陳國華對吳雪卿死亡結果亦應負二分之一過失
    責任，依據民法第217 條規定法院得於此範圍予以酌減賠償
    金額；另原告乙○○、甲○○、丁○○○自承已具領取強制
    汽車責任險各37萬5,000 元，是上開按過失比例酌減賠償後
    之金額，再扣除原告各自所領取之強制汽車責任保險金後，
    原告等人得請求被告賠償之金額分別為原告戊○○為16萬6,
    600 元（333,200 ÷2 ＝166,600 元），原告乙○○為28萬
    4,357 元【計算式：1,318,714 ×50％－375,000 ＝284,35
    7 元】（計算式之元以下均四捨五入），甲○○為32萬1,64
    1 元【計算式：1,393,282 ×50％－375,000 ＝32 1,641】
    丁○○○為37萬4,076 元【計算式：1,478,152 ×50％－37
    5,000 ＝364,076 】，故原告等於上開金額範圍及及原告戊○○、甲○○、乙○○部分均自起訴狀繕本送達翌日即98年
    3 月10日起，原告丁○○○部分自變更聲明狀送達翌日即99
    年3 月19日起均至清償之日止，按年息5 ％計算之法定遲延
    利息之範圍為有理由，逾此範圍之請求，為無理由，應予駁
    回。
  6.綜上所述，本件原告依侵權行為之法律關係，請求被告連帶
    給付於如判決主文第1 項所示金額與利息範圍內，為有理由
    ，應予准許，逾此之請求為無理由，應予駁回。
  (四)假執行之宣告：
    原告陳明願供擔保，聲請宣告假執行，被告陳明如受不利判
    決願供擔保請准選告免為假執行，於原告勝訴部分互核其聲
    請均無不合，爰分別酌定相當擔保金額准許之。至原告敗訴
    部分原告之訴既經駁回，其假執行聲請亦失所依附，應併予
    駁回之。
據上論結：原告之訴為一部有理由，一部無理由，依民事訴訟法
第79條、第85條第2 項，第390 條第2 項、第392 條第2 項，判
決如主文。
中    華    民    國    99    年    4     月    27    日
                  民事第一庭    法  官  潘快
正本係照原本作成。
如不服本判決，應於收受送達後二十日內向本院提出上訴書狀，
其未表明上訴理由者，應於提出上訴後二十日內向本院補提理由
書狀（均須按他造當事人之人數附繕本）
                                書記官  黃麗燕
中    華    民    國    99    年    4     月    27    日

司法院資訊處製作；財團法人民間司法改革基金會備份。
